【裁判字號】    98,上,27
【裁判日期】    980922
【裁判案由】    損害賠償
【裁判全文】
臺灣高等法院臺中分院民事判決            98年度上字第27號
上  訴  人
即被上訴人  甲○○
上  訴  人
即被上訴人  丁○○
訴訟代理人  丙○○
被上訴人即
上  訴  人  乙○○
被上訴  人  戊○○
被上訴  人  茂豐租賃股份有限公司
法定代理人  己○○
訴訟代理人  李思樟律師
上列當事人間請求損害賠償事件，上訴人對於中華民國97年11月
4日臺灣臺中地方法院96年度重訴字第366號第一審判決各自提起
上訴，本院於98年9月8日言詞辯論終結，判決如下：
    主  文
原判決關於駁回甲○○、丁○○後開之訴部分暨訴訟費用（除確
定部分外）之裁判均廢棄。
前開廢棄部分，乙○○、戊○○應再連帶給付(一)甲○○新台幣（
下同）26萬3306元、(二)丁○○七萬元及均自民國95年8月5日起至
清償日止按年息5%計算之利息。
茂豐租賃股份有限公司應就前項金額與乙○○負連帶清償責任。
如茂豐租賃股份有限公司或戊○○中任一人為一部或全部清償時
，在其清償範圍，其他人於其給付金額之範圍內同免給付義務。
甲○○、丁○○其餘上訴及乙○○之上訴均駁回。
第一審（除確定部分外）、二審訴訟費用由乙○○、戊○○、茂
豐租賃股份有限公司連帶負擔百分之六十，餘由甲○○、丁○○
負擔。
    事實及理由
壹、程序方面
一、本件被上訴人戊○○經合法通知，未於最後言詞辯論期日到
    場，核無民事訴訟法第386條各款所列情形，爰依上訴人即
    被上訴人甲○○、丁○○之聲請，由其一造辯論而為判決。
二、按連帶債務之債權人，得對於債務人中之一人或數人或全體
    ，同時或先後請求全部或一部之給付，原無適用固有必要共
    同訴訟之餘地。惟債權人以各連帶債務人為共同被告提起給
    付之訴，以被告一人提出非基於其個人關係之抗辯，而經法
    院認為有理由者為限，始得適用民事訴訟法第56條第1項之
    規定，認為訴訟標的對於各債務人必須合一確定（最高法院
    33年上字第4810號、41年台抗字第10號判例參照）。經查，
    本件上訴人即被上訴人甲○○、丁○○（下稱甲○○、丁○
    ○）於原審起訴時，均依共同侵權行為、僱用人與受僱人等
    侵權行為法律關係，分別請求被上訴人即上訴人乙○○（下
    稱乙○○）與被上訴人戊○○、另乙○○與被上訴人（即原
    審共同被告）茂豐租賃股份有限公司（下稱茂豐公司）應負
    連帶損害賠償責任。嗣經原審判決後，僅乙○○以伊刑事上
    並無任何偽造文書之動機與犯行，民事上伊自無故意或過失
    侵害甲○○、丁○○權利之侵權行為，此充其量係因伊疏於
    向被上訴人戊○○與甲○○、訴外人洪錦俊等車行與車主間
    詢問清楚，致生雙方意思表示不一致之錯誤問題及精神慰金
    判決過高等詞，據以提起本件上訴。依其上訴之理由，固非
    基於個人關係抗辯，惟其抗辯及上訴經本院審理結果為無理
    由，依前開說明，其上訴效力不及於茂豐公司及戊○○，茂
    豐公司及戊○○僅為被上訴人身分，合先敘明。
三、次按訴狀送達後，原告不得將原訴變更或追加他訴。但擴張
    或減縮應受判決事項之聲明者，則不在此限。又若被告於訴
    之變更或追加無異議，而為本案之言詞辯論者，依法亦視為
    同意變更或追加；民事訴訟法第255條第1項第3款及第2項分
    別定有明文。查本件甲○○、丁○○於原審提起附帶民事起
    訴時，訴之聲明原請求：乙○○、被上訴人戊○○、被上訴
    人茂豐公司應連帶給付渠等新臺幣（下同）622萬2千元，及
    自刑事附帶民事訴訟起訴狀繕本送達翌日起算之法定遲延利
    息。嗣訴狀繕本送達對造後，於民國（下同）96年10月30日
    原審言詞辯論期日提出民事準備書狀，變更上揭聲明，其中
    甲○○求為：乙○○、被上訴人戊○○、茂豐公司應連帶給
    付伊350萬1476元及同上之法定遲延利息。丁○○則求為：
    乙○○、被上訴人戊○○、茂豐公司應連帶給付伊300萬元
    及同上法定遲延利息（見原審訴字卷一第49、51頁）。嗣甲
    ○○復於97年9月12日原審言詞辯論期日，提出民事辯論狀
    ，就其變更後之聲明中本金請求之部分減縮為：乙○○、被
    上訴人戊○○、被上訴人茂豐公司應連帶給付伊345萬4948
    元（見原審訴字卷二第19頁）。丁○○則又於97年10月3日
    原審言詞辯論期日，提出民事辯論(二)狀，就其變更後之聲明
    中本金請求之部分減縮為：乙○○、被上訴人戊○○、被上
    訴人茂豐公司應連帶給付伊250萬元（見原審訴字卷二第89
    頁）；核渠等前、後所為，屬訴之追加、變更，因均係不變
    更訴訟標的而單純擴張及減縮渠等應受判決事項之聲明，對
    造就此部分又均無異議而已為本案之言詞辯論，依前揭法條
    規定，即應視為同意此部分訴之追加、變更，自均應予以准
    許。
貳、實體方面
一、甲○○、丁○○方面：
(一)、甲○○、丁○○於原審起訴主張：
  1.緣甲○○平日以駕駛大客車為業，於92年間打算自購遊覽車
    營業，復因遊覽車依法須靠行，乃透過被上訴人戊○○（下
    稱戊○○）介紹，向訴外人洪錦俊購買其所有、車牌號碼：
    A5-122號之遊覽車（下稱系爭遊覽車）。雙方於92年12月13
    日簽約，買賣價金為495萬元。嗣後並由戊○○找來當時擔
    任被上訴人茂豐公司副科長之乙○○，及擔任該公司專員之
    訴外人蔡章明，辦理系爭遊覽車之貸款及對保。當時乙○○
    、蔡章明並向甲○○表示，因系爭遊覽車靠行於大川通運有
    限公司（下稱大川公司），故須由大川公司出名擔任借款人
    ，而由甲○○與岳父即丁○○擔任連帶保證人，並即拿出由
    茂豐公司所印製之制式「分期付款買賣合約書」、「動產抵
    押契約書」，由甲○○及丁○○於上開合約書之「乙方連帶
    保證人」欄簽名；而甲○○及丁○○二人簽名時，上開分期
    付款買賣合約書及動產抵押契約書，其金額欄及標的欄均留
    白、尚未填寫。此外，當時乙○○及蔡章明二人並要求甲○
    ○及丁○○於渠等所提供之本票之發票人欄簽名（當時本票
    之金額亦留白，尚未填寫），並要求甲○○簽發台灣中小企
    業銀行南投分行、帳號2742-9號、每張面額均為10萬3700
    元之分期付款支票共60紙，當場交予乙○○及蔡章明。而自
    93年2月起至同年11月止，上開支票逐期由茂豐公司兌領，
    金額合計103萬7千元，系爭遊覽車亦由洪錦俊交予甲○○使
    用。詎93年12月間，經甲○○查證後始悉，乙○○、戊○○
    與蔡章明、洪錦俊等四人竟共同謀議，就甲○○及丁○○2
    人所簽名之上開合約書，除於標的欄不實填載為「A5-820號
    、FF-976號」遊覽車外，並於現金價、分期總價款、期款為
    不實之填載，甚至將甲○○及丁○○2人所簽發之擔保本票
    ，及甲○○所簽發之分期付款支票，移花接木，作為洪錦俊
    之A5-820號遊覽車之擔保及清償貸款之用，導致94年1月28
    日凌晨1時許，茂豐公司委託訴外人豐泰汽車股份有限公司
    之人員二十餘人，以甲○○未按期付款云云，將甲○○停放
    於住處之系爭遊覽車強行拖走，而甲○○與妻子丙○○亦因
    當時出面阻止，遭前來取車之人毆打成傷。查乙○○、戊○
    ○2人上揭行為，業經原法院95年度訴字第1343號、本院96
    年度上訴字第2588號判決共同連續違反行使偽造私文書，各
    處有期徒刑8月，均減刑為有期徒刑4月在案，渠等2人自應
    依民法第184條第1項、第2項及第185條第1項之規定，分別
    對甲○○及對丁○○負共同侵權行為損害賠償責任。又乙○
    ○於茂豐公司係負責辦理遊覽車等動產抵押融資貸款業務，
    核屬茂豐公司之受雇人，然其於辦理本件貸款及設定動產擔
    保之職務時，不法侵害甲○○及對丁○○之權利，依民法第
    188條第1項之規定，茂豐公司自應與乙○○負連帶損害賠償
    責任。至甲○○購買系爭遊覽車之貸款額度，乃係由乙○○
    及茂豐公司自行評估後同意辦理，自無任何過失可言。
  2.茲將甲○○、丁○○請求賠償之項目及金額分敘如下：
  (1)甲○○部分：甲○○因乙○○、戊○○2人前揭共同偽造
    文書之犯行，致茂豐公司於94年1月28日凌晨將系爭遊覽車
    強行拖走，並於94年5月26日將系爭遊覽車拍賣售予訴外人
    大元通運有限公司，進而導致甲○○自94年2月1日起至同年
    5月26日之4個月期間，頓失賴以維生之遊覽車，受有無法出
    車營業之損害；參酌甲○○自93年2月至同年12之出車收入
    總計127萬6100元，平均每月收入為11萬6009元，以11萬6千
    元計算；又93年間柴油遊覽車每公里耗油平均為4元，則依
    此計算，甲○○自93年2月至同年12月之車資收入，扣除油
    錢、及每月之靠行費5千元後，平均每月收入為10萬4368元
    。準此，甲○○自94年2月至5月，該4個月間受有無法出車
    營業之損害為41萬7472元（其計算式為：104,368×4＝417
    ,472）。甲○○設於中小企銀南投分行帳戶之存款遭法院
    扣押收取後，匯入茂豐公司設於合作金庫忠孝分行之第0000
    -000-000000號帳戶內，因而受有3萬7476元之損害。因乙
    ○○、戊○○二人之上揭犯行，暨茂豐公司於發現乙○○涉
    有行使偽造文書犯行後，不僅未能設法彌補，反而在拖走系
    爭遊覽車之後，繼續持甲○○簽發之支票向銀行提示，導致
    甲○○因無法出車，毫無收入，致支票退票，並遭臺灣票據
    交換所於94年8月19日公告列為拒絕往來戶，嚴重侵害甲○
    ○之信用，則甲○○請求非財產上之損害300萬元，應屬有
    據。綜上，甲○○請求之金額合計為345萬4948元。
  (2)丁○○部分：丁○○目前固然尚未受有財產上之損害，惟因
    乙○○、戊○○2人之犯行，致其名下之不動產遭茂豐公司
    向臺灣南投地方法院聲請強制執行，而遭查封，以致丁○○
    多年來於民風淳樸之名間鄉遭左鄰右舍指指點點，口耳相傳
    丁○○在外積欠龐大債務云云，造成丁○○之名譽受到嚴重
    損害，從而，丁○○請求非財產上之損害250萬元。
  3.為此，爰依民法第184條第1項前段、第2項、第185條第1項
    、第188條第1項、第195條第1項等侵權行為之法律關係提起
    本訴，並聲明求為判命(1)乙○○、戊○○、茂豐公司應連帶
    給付甲○○345萬4,948元，及自刑事附帶民事訴訟起訴狀繕
    本送達翌日起至清償日止，按週年利率5%計付利息。(2)乙○
    ○、戊○○、茂豐公司應連帶給付丁○○250萬元，及自刑
    事附帶民事訴訟起訴狀繕本送達翌日起至清償日止，按週年
    利率5%計付利息之判決。並均陳明願供擔保以宣告假執行。
(二)、甲○○、丁○○於本院補充陳述：
  1.查乙○○係茂豐公司之員工，而乙○○為辦理本件貸款及設
    定動產擔保之職務而不法侵害甲○○、丁○○之權利，甲○
    ○、丁○○自得請求茂豐公司與乙○○負連帶損害賠償責任
    。茂豐公司辯稱倘員工置若罔聞、依然故我，亦非公司所能
    控制云云，並無理由。再者，系爭A5-122號遊覽車之貸款額
    度係茂豐公司及乙○○依其專業評估後同意貸款，甲○○僅
    提出貸款需求，是否同意仍然取決於茂豐公司及乙○○之評
    估，而甲○○係第一次購買遊覽車，之前並無購買遊覽車及
    辦理貸款之經驗，購車時係因乙○○表示可以全額貸款，始
    決定購買該系爭A5-122號遊覽車，自難逕認甲○○有何過失
    可言。
  2.又甲○○係對於無法出車營業之損害及精神慰撫金等請求，
    提起上訴。前者損害金額之計算方式，甲○○雖主張以其出
    派車記錄記載之每趟車資收入，扣除該趟油錢（即以甲○○
    向新凱通運股份有限公司詢問93年間柴油遊覽車每公里耗油
    平均為4元乘以該趟公里數），再扣除每月之靠行費5千元後
    ，得出每月平均之營業淨收入13萬2114元，以此計算自94年
    2月1日起至同年5月26日止，合計4個月之營業損失。但據卷
    附台中縣遊覽車客運商業同業公會回函，甲○○同意自94年
    2月1日起至同年5月26日止之收入，以每月17.5天、每日車
    資7500元計算；此外，甲○○每次出車均有司機小費1千元
    ，小費與車資是不同的，其是另計的。至應扣除之費用部分
    ，甲○○同意機油以每月2200元、牌照稅燃料費以每月4500
    元自收入中扣除。而保險費部分，因系爭遊覽車並無任何肇
    事紀錄保險費，平均每月僅750元而已。又因系爭遊覽車係
    柴油車，應以百峰加油站柴油價目表所舉每公升柴油平均14
    .89 元，資為油價之依據，且每月耗油僅有1900公升，故甲
    ○○主張每月耗油應以1900公升、每公升15元計算。又系爭
    遊覽車輪胎係每1萬4千公里更換1次，每輪為1萬1千元，有
    彰化輪胎行結帳單可證。關於後者之請求部分，除甲○○於
    原審已主張之非財產上損害外，茂豐公司於本院95年重上字
    第26號判決確認本票債權不存在案件判決確定，明知其依法
    對於甲○○已無任何本票債權及連帶保證債權存在，竟猶持
    甲○○所簽發之支票繼續向銀行提示付款，造成甲○○之信
    用損害持續擴大，足證茂豐公司時係積極的在損害甲○○之
    銀行往來信用，主觀惡性重大，造成甲○○精神痛苦不堪，
    然原審扣除與有過失責任僅准許18萬元，顯然過低，故此部
    分甲○○請求乙○○、戊○○、茂豐公司應再給付71萬4492
    元。
  3.丁○○係因乙○○、戊○○二人犯行，導致名下不動產莫名
    遭茂豐公司查封，致左鄰右舍取笑，在地方上無法立足，痛
    苦非常，原審之判決顯然過低；且原審既僅認許甲○○應付
    10分之1過失責任，並未認定丁○○亦與有過失，卻逕將丁
    ○○之非財產上損害減為9萬元，顯有違誤。故丁○○請求
    乙○○、戊○○、茂豐公司應再給付40萬元之非財產上損害
    。
  4.又因甲○○係以每月駕駛遊覽車之營收來繳納該車之貸款，
    則每月用以繳納系爭大客車貸款之10萬3700元，係屬甲○○
    之收入，而非成本，茂豐公司辯稱該10萬3700元應屬甲○○
    營業出車之必要費用，應於扣除云云，應無可採。再甲○○
    、丁○○請求茂豐公司與乙○○連帶負損害賠償責任，乃係
    基於侵權行為所生之損害賠償請求權；而甲○○原本應按月
    繳納分期款10萬3700元乃係基於與茂豐公司間之契約關係，
    二者並非出於同一原因，並不生損益相抵問題，茂豐公司辯
    稱甲○○應從損害賠償額中扣除所失營業利益月數之每月應
    繳分期款，亦無可取。
二、乙○○、被上訴人戊○○、茂豐公司方面：
(一)、戊○○、乙○○、茂豐公司於原審則以：
  1.戊○○以：伊不同意甲○○、丁○○之請求。伊否認刑案犯
    罪事實，刑事判決伊已提起上訴等語置辯，並聲明求為駁回
    甲○○、丁○○於原審之請求。
  2.乙○○以：本件是戊○○個人行為，與伊無關。伊否認刑案
    犯罪事實，刑事判決伊已提起上訴。伊不同意甲○○、丁○
    ○之請求等語置辯，並聲明求為駁回甲○○、丁○○於原審
    之請求。
  3.茂豐公司則以：
  (1)查茂豐公司向法院聲請對甲○○、丁○○2人所為強制執行
    程序，係肇因甲○○先於93年12月28日向原法院聲請對茂豐
    公司為假處分之強制執行，並拒絕支付分期票款後，茂豐公
    司為保障自身權益，始依動產擔保交易法第18條之規定取回
    占有抵押物，並依據票據法第123條之規定經法院裁定准許
    後聲請強制執行。以行使權利，自非不法行為；縱或因而致
    甲○○、丁○○受有損害，亦與乙○○、戊○○2人所為共
    同連續行使偽造私文書之犯行間，不具備相當因果關係。況
    原審95年度訴字第1343號、本院96年度上訴字第2588號刑事
    判決，係據刑法第214條使公務員登載不實罪之規定處斷，
    則乙○○所為之犯行係侵害監理機關所職掌業務之公益，並
    非甲○○、丁○○之個人私權。從而，自無侵權行為損害賠
    償規定適用之餘地。退步言之，縱認本件損害之發生，與乙
    ○○及戊○○2人共同行使偽造私文書之不法行為間具備相
    當之因果關係者，惟乙○○所為行使偽造私文書係屬其個人
    之犯罪不法行為，依最高法院88年台上字第962號及92年台
    上字第485號判決意旨，殊無因受僱人濫用職務或利用職務
    上之機會及與執行職務之時間或處所有密切關係之行為，其
    外觀在客觀上認與執行職務有關，即遽認僱用人應與受僱人
    負連帶賠償之責任，準此，亦無民法第188條規定適用之餘
    地。
  (2)甲○○固聲稱自93年2月至12月間之平均每月平均收入達11
    萬6千元，然上開金額係尚未扣除營運必要支出、成本及相
    關費用之營業額，依民法第216條第1項，顯然非實際之所失
    利益。至其雖嗣後改稱經扣除油錢及靠行費後之平均月收入
    為10萬4,368元，所受損害減縮為417,472元云云，然卻未見
    其提出任何扣減之依據，實不足採。況按財政部所核定之94
    至96年度所得額暨同業利率標準，甲○○所營附駕駛大客車
    租賃之項目，其毛利率為38％，淨利率僅14％，縱依甲○○
    上開所聲稱之每月平均收入11萬6千元計算，則扣除費用後
    之每月淨收益僅16,240元，合計4個月無法出車營業所失之
    利益亦至多為6萬4,960元。甲○○主張無法出車營業之財產
    上損害417,472元云云，顯屬無稽。又甲○○主張存款扣押
    之損害37,476元部分，惟茂豐公司係依法取得執行名義後向
    法院聲請核發扣押命令，係依法行使權利之適法行為，縱致
    伊受有損害，亦無損害賠償規定適用之餘地。再茂豐公司提
    示支票乃為避免喪失追索權，係依據票據法之相關規定合法
    賦予執票人所得行使之權利，自屬適法行為，亦無損害賠償
    規定適用之餘地；況甲○○並未就其實際受有相當300萬元
    損害之事實舉證證明。另丁○○雖亦主張受有250萬元非財
    產上損害，然茂豐公司聲請法院查封丁○○名下之土地，係
    依據強制執行法之相關規定所賦予債權人得合法行使之權利
    ，屬適法之行為，縱致其受有損害，殊無損害賠償規定適用
    之餘地，遑論丁○○絲毫未就實際受有相當250萬元損害之
    事實舉證。末依上揭刑事判決之認定，足證被害人甲○○就
    損害結果之發生或擴大，亦與有過失，爰依民法第217條第1
    項之規定主張過失相抵等語，資為抗辯，並聲明求為：駁回
    甲○○、丁○○於原審之請求。
(二)、乙○○於本院補充抗辯：
  1.本案姑不論何人要買何營業大客車，乙○○承辦營業大客車
    之融資貸款都僅有A5-820號車有業績，則乙○○豈會有何動
    機故意在相關文件為錯誤之記載而造成本件之糾紛，陷自己
    於不義？況一般租賃公司之業務底薪為三、四餘萬元，相較
    於一般行業之業務為高，此乃為防杜公司業務為了業績而招
    攬清償能力不好之客戶，導致公司撥款後連本金都無法回收
    ；且若客戶無法清償分期款，則客戶所積欠分期款項金額會
    從業務員之業績中扣除，乙○○深知一個貸款案件繳納期間
    長達4、5年，車主換行之情形又十分頻繁，豈會甘冒車主換
    行時即被發現故意錯置標的物，導致已取得之業績在為公司
    扣除及罹至刑典之風險？故乙○○並無任何偽造文書之動機
    。
  2.又依刑事卷附之彰化銀行函及A5-122號車之異動資料觀之，
    可知查洪錦俊與黃錫吉抽換票之時間點係93年2月間，非洪
    錦俊所稱係在92年11、12月或93年1月間，足以推斷93年2月
    間洪錦俊方要將A5-122號車由萬勝通運公司過行至大川公司
    ；另據A5-122號車之異動資料所示，僅有93年2月間之異動
    ，亦足為證。準此，乙○○於93年2月5日所為之對保，洪錦
    俊確實係要辦理過行續辦，並無錯誤。再者，於93年1月8日
    洪錦俊尚未將黃錫吉之配偶方淑慧之票據抽回、換成自己之
    票據，果真甲○○要買A5-122號車並於93年1月8日辦理該車
    對保者，渠等或乙○○豈會捨抽換票據之簡易方式，並憑已
    辦理過行續辦；況甲○○較洪錦俊先向茂豐公司辦理貸款業
    務，則倘A5-122號車已由甲○○向茂豐公司辦理貸款，殊不
    知洪錦俊究竟是要如何辦理標的物之變更？故足證甲○○於
    93年1月8日係要辦理A5-820號車之對保。從而，乙○○並無
    任何偽造文書之犯行。至刑事部分伊已經提起第三審上訴，
    尚未判決確定。綜上，刑案部分，乙○○既無偽造文書，自
    無民事侵權行為。
  3.退萬步言，縱認甲○○係要買A5-122號車，洪錦俊係要買A5
    -820號車，渠等並持已向茂豐公司辦理貸款者，惟此亦為戊
    ○○與甲○○、洪錦俊之車行與車主間之內部關係，顯非外
    人所能知悉；且乙○○未曾看過渠等間之汽車買賣合約，渠
    等亦未於對保時提出予乙○○，則乙○○之疏失係於對保時
    未向渠等詢問清楚，太過於相信自己之判斷，導致雙方意思
    表示不一致，此充其量係民法上錯誤之問題，並非乙○○有
    任何故意或過失要侵害甲○○、丁○○之權利。
(三)、茂豐公司於本院補充抗辯：
  1.除引用乙○○上開於本院之補陳外，並認縱茂豐公司應與乙
    ○○負連帶損害賠償責任者，惟甲○○、丁○○主張之賠償
    額顯然過高。關於甲○○之請求部分，基於損害填補原則，
    甲○○出車之每月收入應扣除必要費用，稽諸依卷附台中縣
    遊覽車客運商業同業工會回函，可知經營遊覽車平均每月之
    必要支出有牌照稅燃料稅、保險費、機油、汽油、及車胎等
    項目，該等必要費用總計為5萬3966元；又甲○○當時係靠
    行大川通運有限公司，而該公司每月之靠行服務費及工會記
    帳收費等必要費用為5,250元；另93年2月1日至同年5月止，
    甲○○仍需向茂豐公司繳納該車之貸款息即每月10萬3700元
    ，亦屬其營業出車之必要費用，可知扣除每月應支出之營業
    必要費用，甲○○無任何營業利潤之減損甚明。據此，原審
    認定甲○○每月損害3萬元實已過高，甲○○主張其每月營
    業淨利十萬餘元，顯不足取。
  2.另甲○○因營業車遭拍賣，而不用繳納每月應繳納之分期款
    10萬3700元，依民法第216條之1損益相抵之規定，自應從甲
    ○○可得損害賠償數額中，扣除伊所主張之所失營業利益月
    數之每月應繳分期款。再者，甲○○所開支票原本即用以支
    付每期購車之分期款項予茂豐公司，則茂豐公司依法提示系
    爭支票，為適法行為；且縱認乙○○係犯偽造文書罪，因茂
    豐公司非於乙○○犯罪當時即已知悉，茂豐公司提示票據並
    無不合，況該偽造文書刑事案件至今尚未確定，何能謂茂豐
    公司明知乙○○犯罪而不設法補救，仍提示票據耶？從而甲
    ○○主張其受有非財產上損害，亦無足取；縱認其受有損害
    ，亦應審酌量造之經濟、身分地位而認其主張之損害過高。
  3.關於丁○○之請求部分，茂豐公司向法院聲請查封連帶保證
    人之財產，亦屬適法行為；況不動產遭法院查封鄰人是否看
    見，並未見丁○○舉證，如何據以認定其名譽受損？又倘果
    真丁○○可不負連帶保證人之責任，伊可向法院提起債務人
    異議之訴，以除去連帶保證責任，則伊又何來名譽遭受損害
    可言？退步言，縱認丁○○名譽遭受損害，並受有非財產上
    之損害者，因甲○○於辦理貸款之過程中亦與有過失，業經
    刑事判決所認定，而本件對保當時丁○○亦在場，其自難萎
    為不知該貸款過程，而其竟同意為甲○○之連帶保證人，自
    難謂無與有過失，則本件損害賠償之金額，自應依民法第21
    7條第1項規定一併予以考量。
(四)、戊○○未於本院到庭陳述，亦未提出書狀為任何之聲明。
三、原審經審酌兩造所提出之防禦方法後，認乙○○、戊○○二
    人確有對甲○○、丁○○二人為共同侵害之不法侵權行為，
    應負侵權行為之連帶損害賠償責任；且乙○○係茂豐公司之
    受僱人，茂豐公司亦應就乙○○執行職務而不法侵害甲○○
    、丁○○權利之行為，與乙○○負連帶損害賠償責任，惟甲
    ○○應負十分之一之與有過失責任，經過失相抵後，而認甲
    ○○依據侵權行為之法律關係得請求乙○○、戊○○與茂豐
    公司連帶賠償之金額計為28萬8千元；丁○○得請求乙○○
    、戊○○與茂豐公司連帶賠償之金額計為9萬元，因而判令
    如原審主文第1、2項所示。甲○○、丁○○其餘請求則均予
    以駁回。甲○○、丁○○二人對於原審前開判決結果不利於
    己之部分提起一部上訴，乙○○對其不利於己之部分則全部
    上訴，其中甲○○、丁○○聲明求為：(一)原判決關於不利於
    甲○○、丁○○之部分廢棄。(二)乙○○、戊○○、茂豐公司
    應再連帶給付甲○○113萬4948元及自95年8月5日起，至清
    償日止，按週年利率百分之5計算之利息。(三)乙○○、戊○
    ○、茂豐公司應再連帶給付丁○○40萬元及自95年8月5日起
    ，至清償日止，按週年利率百分之5計算之利息。(三)第一、
    二審訴訟費用由乙○○、戊○○、茂豐公司連帶負擔。(四)甲
    ○○、丁○○願供擔保，請准宣告假執行。並對乙○○之上
    訴均答辯聲明：(一)上訴駁回。(二)訴訟費用由乙○○負擔。乙
    ○○、茂豐公司於本院之上訴聲明均求為：(一)原判決不利於
    乙○○、茂豐公司部分廢棄。(二)上廢棄部分，甲○○、丁○
    ○在第一審之訴及假執行之聲請均駁回。(三)訴訟費用由甲○
    ○、丁○○負擔。並對甲○○、丁○○之上訴均答辯聲明為
    ：(一)上訴駁回。(二)第一、二審訴訟費用由甲○○、丁○○負
    擔。
、兩造不爭執之事實如下（見原審卷二第15-16頁）：
一、甲○○於92年12月13日，經戊○○介紹向訴外人洪錦俊購買
    其所有車牌號碼：A5-122號之遊覽車，買賣價金為4,950,00
    0元。嗣後，並由擔任被告茂豐公司台中分公司科長乙○○
    ，及專員蔡章明，辦理系爭車輛之貸款及對保。因乙○○及
    蔡章明向甲○○表示，系爭A5-122號遊覽車係靠行於大川公
    司，故須由大川公司出名擔任借款人，而由甲○○及丁○○
    二人擔任連帶保證人，甲○○、丁○○二人乃於茂豐公司印
    製之制式「分期付款買賣契約書」及「動產抵押契約書」上
    之「連帶保證人」欄簽名，其金額欄及標的欄均留白，尚未
    填寫。甲○○、丁○○二人並於其所提供之本票之發票人欄
    簽名，當時本票之金額亦留白。甲○○另又簽發台灣中小企
    業銀行南投分行，帳戶2742-9號，每張面額均為103,700元
    之分期付款支票共60紙，總票款為6,222,000元（即系爭車
    輛貸款加上利息之總金額）予乙○○，自93年2月起至同年
    11月止，由被告茂豐租賃股份有限公司逐月兌領（共10期）
    ，已領取金額合計1,037,000元。
二、系爭A5-122號車輛由甲○○使用至93年12月間，茂豐公司通
    知甲○○欲取回系爭車輛，並於94年1月28日凌晨1時許，被
    茂豐公司復委託豐泰公司於甲○○住處強行拖走系爭車輛。
    該車輛已於94年5月26日轉售予訴外人大元運通有限公司。
三、以上兩造不爭執之事實，並有甲○○所簽發支票號碼AP0000
    000-AP007850號、AR0000000-AR0000000號之支票明細共60
    張、分期付款買賣契約書及動產抵押契約書影本為憑，堪予
    採信。
肆、本院得心證理由：
一、甲○○主張：伊為購買系爭A5-122號遊覽車，計簽發每張面
    額各10萬3,700元之付款支票共60張，交由乙○○及蔡章明
    ，自93年2月起同年11月止，上開支票均由茂豐公司逐期兌
    領，系爭A5-122號遊覽車亦由洪錦俊交由伊使用，詎93年12
    月間茂豐公司突然表示要取回A5-122號遊覽車，經甲○○查
    證始知乙○○、戊○○二人，在甲○○、丁○○簽名之「分
    期付款買賣合約書」、「動產擔保抵押契約書」之標的欄上
    ，填載不實之「A5-820號、FF-976號」遊覽車，並於現金價
    、分期總價、期款為不實之填載，並將甲○○、丁○○二人
    所簽發之擔保本票，及甲○○所簽發之分期付款支票移花接
    本作為洪錦俊A5-820號遊覽車之擔保及清償貸款之用，而將
    訴外人洪錦俊購買A5-820號車輛所填寫之「分期付款買賣契
    約書」及「動產抵押契約書」填寫為甲○○所購買之系爭A5
    -122號，嗣後因訴外人洪錦俊未按時繳納分期款，茂豐公司
    之人，逕以甲○○未按期付款為由強行拖走A5-122號遊覽車
    ，至此甲○○、丁○○二人始知貸款文件遭戊○○、莊智共
    同偽造文書，茂豐公司身為乙○○之僱主，應就乙○○職務
    上所為之侵權行為負連帶損害賠償責任等語，並據其提出（
    派）車紀錄、臺灣中小企業銀行南投分行94南投字第094000
    0408號函及匯款申請書、臺灣中小企業銀行南投分行94南投
    字第094000463號函、臺灣南投地方法院民事執行處通知、
    出（派）車紀錄及營利事業登記證等影本各1份、日誌影本6
    張及「大川通運公司靠行車應收帳款A5-122號9303」影本3
    張為證，然為乙○○、茂豐公司所否認，並以前詞置辯，故
    本件首應審究者乃甲○○購買系爭A5-122號車輛所填寫之「
    分期付款買賣契約書」及「動產抵押契約書」，是否遭乙○
    ○及戊○○共同偽造，而應負共同侵權行為損害賠償之責。
    茲分述如下：
(一)、按因故意或過失，不法侵害他人之權利者，負損害賠償責任
    。故意以背於善良風俗之方法，加損害於他人者亦同。數人
    共同不法侵害他人之權利者，連帶負損害賠償責任，民法第
    184條第1項前段、第185條第1項前段分別定有明文。甲○○
    主張：其購買之車輛係A5-122號遊覽車，然其「分期付款買
    賣契約書」及「動產抵押契約書」上記載之車籍資料，竟為
    洪錦俊購買之A5-820號，而洪錦俊A5-820號之「分期付款買
    賣契約書」及「動產抵押契約書」上填載之車牌號碼則為伊
    購買系爭A5-122號遊覽車，二者分期貸款金額、利率均有不
    同等情，有各該分期買賣契約書及動產抵押契約書影本為憑
    （參94年偵字第9403號影卷第94-98頁）；雖乙○○辯稱：
    甲○○於93年1月8日是要辦理A5-820號遊覽車之對保，非如
    甲○○所言伊係要買A5-122號遊覽車並於93年1月8日辦理該
    車對保云云。然查，甲○○係事後才知道在繳別人指洪錦俊
    購買之A5-820號遊覽車之貸款一節，業據戊○○於偵查中供
    稱在卷，而戊○○在與甲○○之電話錄音中亦供稱：甲○○
    當時確實是填空的給乙○○，且係委託乙○○代辦A5-122號
    遊覽車之貸款沒錯，至於為何乙○○會填到A5-820號，係因
    為乙○○想要作業績，但因公司那邊說他權限不夠，沒辦法
    把標的物變更過來啦（見同前第9403號偵卷影本第28頁）；
    再按「該二台車之分期付款買賣合約書、動產抵押契約書上
    寫A5-122號，A5-820號應該是乙○○跟茂豐公司總務講的，
    這件案子是乙○○在處理決定，當時蔡明章在學習沒有業績
    」等情，亦據93年間擔任乙○○茂豐公司業務主管之吳世真
    於偵查中證述明確（同前偵查影卷第112-113頁），是乙○
    ○既為茂豐公司實際負責本件貸款業務之人，則其就甲○○
    、洪錦俊究竟係購買何車，各貸款之條件金額及抵押擔保標
    的為何，衡情當無不知之理，且甲○○既係購買A5-122號遊
    覽車，又何有為A5-820號為擔保貸款之理？倘乙○○所言為
    真，甲○○又何須向洪錦俊購買A5-122號遊覽車？乙○○空
    言：甲○○係就A5-820號遊覽車為對保貸款云云，核與當情
    不符，礙難遽信。
(二)、又查，乙○○於警詢中固不否認甲○○之申貸係其受理，且
    甲○○有提出房保及開立60張支票及設立車輛抵押之事實，
    但辯稱：甲○○設定抵押之韓國現代廠牌、A5-820號，2003
    年份之遊覽車（見同上偵第23頁），然戊○○於刑事一審審
    理時已具結證稱：我是代理洪錦俊以495萬元將A5-122號遊
    覽車賣給甲○○；洪錦俊則以585萬元向大川公司買A5-820
    號遊覽車，乙○○也知道甲○○是要買A5-122號遊覽車，並
    稱伊確實有講前開電話錄音譯文（見原審95年訴字第1343號
    卷一第113- 114頁、120頁）；另洪錦俊亦於原審結證稱：
    戊○○說要幫我找買主買A5-122號遊覽車，我才會訂購新車
    ；因為原本我向茂豐公司貸款是以A5-122號遊覽車為擔保品
    ，我訂購新車後，我是以新車即A5-820號遊覽車為擔保品擔
    保我的債務，反而是A5-122號遊覽車變成沒有貸款，再由甲
    ○○以A5-122號遊覽車另外向貸款公司貸款，但是甲○○貸
    款多少錢我當時不知道，我是事後才知道甲○○貸款500 萬
    元；當時改以A5-820號號遊覽車為擔保之貸款事宜，因為都
    是向茂豐公司貸款，戊○○、乙○○跟我說這些貸款的問題
    他們二人會辦好；在我住處就「系爭93年2月5日約定」對保
    簽立前開文件時，有我、洪沐涼、乙○○、戊○○四人在場
    ，當時茂豐公司的對保人是乙○○，是就新車即A5-820號遊
    覽車對保；我以新車A5-820號遊覽車擔保債務時，當時原來
    債務尚積欠茂豐公司之借款本金及利息共計有400餘萬元等
    語（見原審1343號刑卷一第234-236頁、243頁)；核與證人
    洪沐涼於刑案證稱：於93年2月5日簽立對保文件時，有乙○
    ○、戊○○二人、洪錦俊、洪沐涼四人在場，當時是就新車
    即A5-820號遊覽車辦理對保一節互核相符（見同上刑卷一第
    247、249頁）；再甲○○簽立分期付款買賣合約當天，係由
    乙○○經辦並簽約對保等情亦經甲○○陳明於卷，（同上刑
    號卷一第173-174頁），並為乙○○所不爭，證人吳世真於
    原審審理時復結證稱：當初這兩件案子（即指Ｂ貸款、Ｃ貸
    款）實際上時間不同，乙○○不可能把這兩件案子錯置；這
    兩輛車互換（即指），就這兩輛車可以貸得之金額應該會有
    差異，因為A5-820號遊覽車是新車、A5-122號遊覽車是舊車
    ，A5-122號遊覽車是中古車，應該不可能貸到622萬餘元之
    本金含利息等語（同上刑卷一第335-342頁），是由證人洪
    錦俊、洪沐涼及戊○○之證詞互核以觀，可知甲○○確係購
    買A5-122號遊覽車並以該車作為對保之對象，而乙○○在洪
    錦俊住處辦理對保之對象係亦係針對洪錦俊所購買之A5-820
     號遊覽車，並非A5-122號遊覽車，二者對保時間不同、車
    別、廠版年份、貸款金額亦迴然有別，乙○○既親身參與分
    期付款買賣契約書之簽立及對保之手續，自無發生混肴之可
    能，乃抗辯稱：伊不知甲○○實際上係購買之中古車係A5-1
    22號遊覽車，亦不知係就新車即A5-820號遊覽車與洪錦俊對
    保，核屬避重就輕之詞，尚難採信。
(三)、次查，證人蔡章明於刑事一案原審審理時雖證稱：我與乙○
    ○共同至甲○○住處對保當天，我與乙○○從茂豐公司出發
    前，有聽乙○○說當天要去牽一部新車等語（同上刑卷一第
    255頁）；然其隨即又稱：當天在甲○○住處對保時，乙○
    ○、甲○○是否有談到買新車或舊車我不清楚，我也不清楚
    甲○○實際上是要買新車或舊車等語（同上刑卷卷一第255
    、257頁）；是蔡章明所稱之新車應係自乙○○處片面聽聞
    之詞，故難逕為有利於乙○○之認定。再參以甲○○為購買
    A5-122號遊覽車，於簽約前特別至台灣中小企業銀行南投分
    行開設支票帳戶以為領取支票交與茂豐公司作為按月給付分
    期款之用，並將購買遊覽車之買賣契約留存一份與銀行，此
    經臺灣南投地方法院依職權向台灣中小企業銀行南投分行調
    閱結果亦顯示甲○○開設支票帳戶時留存於銀行之買賣契約
    ，係由甲○○與洪錦俊簽訂就A5-122號遊覽車，此有台灣中
    小企業銀行南投分行95年10月13日95南投字第095000520 號
    函及檢附之汽車買賣合約書影本可稽（原本附於臺灣南投地
    方法院95年度重訴字第16號民事卷第149、150頁，並經原審
    影印存卷），可見甲○○所購買及對保之遊覽車確屬A5-122
    號遊覽車，而非A5-820號，否則其豈有留存A5-122號遊覽車
    之買賣契約於銀行供審核開戶之可能？由此益證乙○○辯稱
    ：甲○○係就A5-820號遊覽車辦理動產抵押借款與事實不合
    ，自難予採信。
(四)、又查，茂豐公司就A5-820號遊覽車款因屬新車貸款，故有開
    立面額17萬元之支票予大川公司作為大川公司之佣金，該17
    萬元全部都是新車即A5-820號遊覽車貸款之佣金等情，又據
    證人吳世真證述屬實（見同上刑卷一第125頁、127頁），且
    有前開茂豐公司簽發、受款人為大川公司之17萬元支票一張
    附卷為憑（見同上刑卷一第209頁），足認戊○○確有從中
    取得17萬元之佣金利益。雖乙○○據此辯稱：伊無謀取不當
    之利益，更無偽造文書之動機云云，然乙○○在茂豐公司之
    業績，固然僅有A5-820號遊覽車之貸款，係屬新的融資貸款
    （即茂豐公司就此部分始有撥款行為；A5-122號遊覽車部分
    ，無論如何辦理，茂豐公司均無撥款行為），而得計入乙○
    ○之業績，A5-122號遊覽車部分則無法計算業績一節，雖據
    證人吳世真於原審審理時結證在卷（同上刑卷一第335-337
    頁）；然甲○○倘無法貸得A5-122號遊覽車總價495萬元之
    全額貸款，證人甲○○將不會購買該輛遊覽車，而A5-122號
    遊覽車係屬中古車，客觀上不可能足額貸款，乙○○將甲○
    ○及洪錦俊二人有關「分期付款買賣契約書」及「動產抵押
    契約書」之車籍資料互調之結果，即以A5-820號遊覽車作為
    甲○○之擔保標的，則因A5-820號係屬新車，甲○○之貸款
    額度自然隨之提高，如此一來，甲○○即得擁有足夠之貸款
    金額得以向洪錦俊購買A5-122號遊覽車，而洪錦俊亦可藉此
    購買A5-820號之遊覽車，換句話說，本件倘未將甲○○、洪
    錦俊擔保及分期付款買賣之標的互換，則將無法同時符合甲
    ○○以全額貸款購買A5-122號遊覽車及洪錦俊以出售舊車之
    價款再購買新車之需求，乙○○即無從累積任何業績以取得
    業績獎金，故不能僅單由乙○○事後就A5-820號遊覽車取得
    多少金額之業績獎金及有無自A5-122號遊覽車之貸款獲取業
    績獎金，予以審究乙○○之犯罪動機。此外，再佐以乙○○
    承辦動產抵押融資貸款之職務及專業，依洪錦俊所述，相關
    之貸款係由戊○○、乙○○二人負責為之，依證人吳世真所
    證，A5-122號、A5-820號遊覽車，向茂豐公司申請貸款之車
    籍資料，復係公司職員依乙○○之指示而填載，可見本件係
    由乙○○、戊○○二人事前謀議並互為配合，故將甲○○及
    洪錦俊之擔保標的互調，以遂其等各自獲取佣金及績效獎金
    之目的，乙○○徒言伊無偽造文書之動機云云，尚無足採。
(五)、再查，乙○○雖又抗辯稱：伊係因未曾看過甲○○、洪錦俊
    之汽車買賣合約，渠等於對保時又未提示予伊，致伊於對保
    時疏未查明，認A5-122號遊覽車於93年1月8日仍登記為萬勝
    通運公所有，而洪錦俊於93年2月間才將方淑慧之票據換回
    ，使伊認洪錦俊係要辦理A5-122號遊覽車之過行換票，而甲
    ○○係要辦A5-820號遊覽車之貸款，伊充其量只有認識錯誤
    之問題，並無故意或過失侵害甲○○、丁○○之權利等語。
    然乙○○既負責茂豐公司遊覽車放款業務之人，且A5-122號
    遊覽車，A5-820號遊覽車，一為中古車、一為新車，二種廠
    牌年份均有不同，甲○○、洪錦俊各欲買何車及以何車作為
    擔保，乙○○身為承辦人，自無從推為不知，依其專業知識
    及判斷，亦不可能發生對買賣及對保標的為何毫無所悉又未
    經查證之情況下，僅單憑洪錦俊繳款之支票，即逕將甲○○
    購買及辦理貸款之遊覽車號填載A5-122號，另將洪錦俊欲購
    買之A5-820號遊覽車填載為A5-122號遊覽車之可能，乙○○
    此部分所辯與事理經驗法則既有不符，洵難採信。
(六)、次按，證人洪錦俊於原審94年重訴字第46號債務人異議之訴
    一案，94年9月14日言詞辯論時亦到庭具結證稱：伊係以580
    萬元向大川公司買A5-820號遊覽車，其中85萬元係伊自己拿
    錢出來，其他之500萬元則向茂豐公司貸款，因為伊之前買
    A5-122號遊覽車，向茂豐公司貸款時有開票，那些票沒有拿
    回來，就沿用那些票沒有再開立，伊後來將A5-122號遊覽車
    賣給意文公司，所以A5-820號遊覽車剩下之貸款即由意文公
    司幫伊墊付等情無訛（見9434偵卷第3頁）；又查系爭A5-12
    2號遊覽車，係由訴外人黃錫吉於92年4月間出售予洪錦俊，
    當時車子是靠行在萬勝通運有限司名下，黃錫吉即與洪錦俊
    約定黃錫吉先前以A5-122號遊覽車設定動產抵押而向茂豐公
    司貸款之借款（即A貸款），嗣洪錦俊再將該A5-122號遊覽
    車出售予甲○○，由甲○○簽立分期付款買合約書及動產抵
    押契約書並簽發支票以為貸款擔保（B貸款）；洪錦俊則將
    原A5-122號遊覽車貸款尚未清償之借款餘額改以A5-820號遊
    覽車設定抵押並以該A5-820號遊覽車為擔保向茂豐公司辦理
    400萬元分46期清償（即94年偵字第9403號起訴書所稱之C貸
    款），此業據甲○○、洪錦俊於刑事偽造文書一案陳述明確
    ，是就洪錦俊之立場而言，不論擔保物係A5-122號或A5-820
    號遊覽車C貸款原即沿續A貸款而來，是在洪錦俊為購買A5-8
    20號遊覽車而辦理C貸前，原既即以黃錫吉交予茂豐公司發
    票人方淑慧之支票，作為繳付貸款之用，則茂豐公司提示兌
    現方淑慧簽發支票之終期為何，充其量亦僅涉及證人洪錦俊
    何時換票，與本件甲○○辦理動產抵押之擔保物究係A5-122
    號或A5-820號遊覽車並無直接之關連，況乙○○就A5-122號
    遊覽車之融資貸款係於茂豐公司就方淑慧支票提示兌現後之
    同年2月16日始由乙○○接辦送件，此觀前揭茂豐公司九十
    五年十二月二十日覆原審法院函甚明（見同上刑卷一第318
    頁），足認茂豐公司提示兌現方淑慧之前開支票，純屬證人
    洪錦俊就消費借貸債務何時換票之問題，應不致導致乙○○
    就擔保物標的物產生認知錯誤之可能，乙○○此部分所辯，
    仍不足為其有利之認定。至以已屬中古車之A5-122號遊覽車
    ，為擔保標的，向茂豐公司貸款，於93年間之貸款金額根本
    不可能高達500萬元，固經證人吳世真於刑事原審審理時結
    證明確，而甲○○長期經營小客車租賃公司事業，該公司最
    多有十幾部車且有以貸款方式購買者，以貸款方式購車者，
    新車最多僅能貸款至車價九成之額度等情，亦據甲○○本人
    於偽造文書一案原審審理時結證在卷（同上刑卷一第171、1
    76頁）；則甲○○於買受A5-122號遊覽車之過程中，就為屬
    中古車之A5-122號遊覽車，竟認為能貸得較當時估得總價額
    即495萬元相同、甚且更高（500萬元）之借款額度，並進而
    委由乙○○、戊○○辦理此不符常情之貸款額度，乃至於簽
    立空白之分期付款買賣合約書及動產抵押契約文件交由乙○
    ○、戊○○二人辦理貸款，甚至就其標的對象及金額亦未予
    核對查明，致遭偽造互調，固足認證人甲○○於辦理貸款之
    過程中，就莊、葉二人偽造文書之不法行為導致其損害之發
    生，亦難辭其咎即與有過失（按與有過失於故意侵權行為亦
    同有適用，最高法院八十八年度臺上字第三九八、七一八、
    二一八七號民事判決意旨參照），然此僅係民事損害賠償計
    算之問題，無礙於乙○○侵權行為之成立。雖乙○○又抗辯
    稱：依其與洪錦俊之電話錄音，洪錦俊已供稱甲○○知道為
    何要如此貸款，然與洪錦俊前揭證詞不符，且甲○○果真如
    乙○○所言確已事前即知悉本件貸款之情形，則其又何有以
    A5 -122號遊覽車之買賣契約向銀行辦理貸款之可能？且本
    案倘真係乙○○、戊○○與甲○○、洪錦俊四人合謀而故將
    甲○○、洪錦俊分期付款買賣及抵押擔保之標的互相調換，
    則乙○○又何有遲至本院始為抗辯並任由聰雄誣指其逾越授
    權範圍，卻均未將甲○○亦共同參與其中之情節據實供述，
    反而以前詞置辯之理？乙○○所辯上情，與蔡明章在電話錄
    音中向甲○○坦承當初將洪錦俊之貸款標的綁在甲○○那邊
    ，並未經甲○○同意一節亦有出入（見前開9403號偵卷第67
    頁）；衡情甲○○、洪錦俊既係各買各的車，若渠等確有同
    意互換擔保之遊覽車，則無異將自己購買之遊覽車是否被強
    行取行及得否繼續營業，繫乎對方分期支票是否如期兌付之
    不確定狀態之中，甲○○又豈有甘冒如此風險之可能？此外
    又無證據足以證明甲○○有與乙○○、洪錦俊、戊○○有何
    互相勾串及共謀將A5-122號與A5-820號遊覽車互換，俾利其
    自茂豐公司處取得與A5-122號遊覽車遊覽車中古價總額即49
    5萬元相同、甚且更高之貸款金額之不法情事，故不能單以
    乙○○單方面之抗辯，即認定甲○○亦有參與偽造文書之不
    法行為而為乙○○有利之認定。
(七)、綜上，甲○○及訴外人洪錦俊分別購買系爭A5-122號A5-820
    號遊覽車之對保、程序貸款，既由乙○○、戊○○二人所主
    導，渠二人竟未經徵得甲○○之同意，擅將甲○○、洪錦俊
    動產抵押擔保及貸款清償之對象即兩台遊覽車之車號互調，
    造成甲○○須擔保洪錦俊所購買A5-820號遊覽車貸款之清償
    ，洪錦俊則須負擔A5-122號遊覽車貸款之清償，其後更因洪
    錦俊所開立之支票無法如期兌現，致甲○○所購買之A5-122
    號遊覽車，因登記為洪錦俊動產抵押擔保之標的物，而遭茂
    豐公司於94年1月28日強制取回並於94年5月26日將系爭A5-1
    22號遊覽車拍賣出售予訴外人元大通運有限公司，使甲○○
    自94年2月1日起至94年5月26日之期間內，因失去賴以維生
    之遊覽車，致受有無法營業之財產損失、支票因此退票，而
    遭台灣票據交換所於94年8月10日將甲○○公告為拒絕往來
    戶，使甲○○信用受損、精神上受有相當之損失，另丁○○
    因乙○○、戊○○二人前開不法之侵權行為，致遭茂豐公司
    向台灣南投地方法院聲請強制執行，並查封其名下所有坐落
    南投縣名間鄉○○段第174、175、182、188、189、193號等
    土地，致丁○○名譽受有嚴重之侵害，甲○○、丁○○因此
    本於侵權行為之法律關係訴請其二人連帶賠償其營業損失及
    精神慰撫金，自屬有據，應予准許。
二、次按受僱人因執行職務，不法侵害他人之權利者，由僱用人
    與行為人連帶負損害賠償責任，民法第188條第1項前段定有
    明文，又受僱人因執行職務，不法侵害他人之權利者，若僱
    用人選任受僱人及監督其職務之執行，已盡相當之注意或縱
    加以相當之注意而仍不免發生損害者，僱用人不負賠償責任
    ，固為民法第188條第1項所明定。但此種情形係為僱用人之
    免責要件，僱用人茍欲免其責任，即應就此負舉證之責（最
    高法院19年上字第3025號判例意旨參照）。查乙○○係茂豐
    公司之員工，其執行辦理貸款及設定動產擔保之職務而不法
    侵害甲○○、丁○○二人權利，甲○○、丁○○2人自得依
    民法第188條第1項之規定，請求茂豐公司就其受僱人即莊智
    智之侵權行為負連帶賠償責任。且本件若非乙○○與戊○○
    2人共謀逾越甲○○、丁○○之授權範圍，在「分期付款買
    賣合約書」、「動產抵押契約書」等文件上擅自偽填標的物
    為A5-820號遊覽車，而非實際約定之A5-122號遊覽車，並持
    以向臺中區監理所辦理動產抵押設定登記，甲○○所購買之
    A5-122號遊覽車當無可能因訴外人洪錦俊未清償貸款而遭茂
    豐租賃公司取回，並拍賣予第三人大元通運公司，乙○○復
    係茂豐租賃公司之受僱人，其為甲○○辦理A5-122號遊覽車
    貸款及動產抵押擔保之設定，係屬於其執行職務之行為，茂
    豐公司又無法舉證證明其就乙○○執行職務之行為已盡選任
    、監督之責，茂豐公司就乙○○不法侵害甲○○、丁○○權
    益之行為，依民法第188條第1項之規定，自應負連帶損害賠
    償責任，茂豐租賃公司抗辯稱：其係依法行使權利，並無不
    法行為，乙○○行使偽造私文書之犯行純屬個人之犯罪行為
    ，本件無民法第188條規定適用之餘地云云，核無可採。從
    而，甲○○、丁○○二人依民法第184條第1項前段、第185
    條第1項前段、第188條第1項前段之規定請求乙○○、戊○
    ○與茂豐公司連帶負侵權行為損害賠償責任，洵屬正當，應
    予准許。未按茂豐公司固又主張：甲○○縱因本件營業之A5
    -122號遊覽車被拍賣而無法營業，但其同時亦受有不用繳納
    分期買賣價金之利益，故應從其可得請求之賠償金額中扣除
    94年2月-5月應繳納之分期付款金額云云，然本件甲○○並
    無不法，其分期款亦正常繳納中，僅因茂豐公司之受僱人乙
    ○○與戊○○二人偽造文書之不法侵權行為，致A5-122號遊
    覽車遭茂豐公司強行取回，其責應由乙○○及茂豐公司負擔
    ，該A5-122號遊覽車既經取回，甲○○即無繼續繳納分期款
    之義務，茂豐公司以其尚應負擔各期分期款而為抵銷之抗辯
    核屬無據，併此敘明。
三、第按，損害之發生或擴大，被害人與有過失者，法院得減輕
    賠償金額，或免除之，民法第217條第1項定有明文。查本件
    甲○○、丁○○二人依侵權行為請求乙○○、戊○○負共同
    侵權行為損害賠償責任，另茂豐公司應就乙○○之侵權行為
    負連帶損害賠償責任固屬有據，然因甲○○、丁○○於辦理
    對保貸款後，亦疏未核對動產抵押擔保之標的及金額是否正
    確，致無法及時防止損害之發生，其二人就損害之發生自與
    有過失，本院斟酌其等過失之程度，認其等應負擔百分之二
    十之過失責任比例，就其等應負擔之過失責任比例部分，自
    應從向乙○○、茂豐公司及戊○○請求損害賠償之金額中予
    以扣減。至甲○○、丁○○得請求之損害賠償項目及金額各
    如下：
(一)、按甲○○因乙○○、戊○○二人共同偽造文書之犯行，合謀
    將甲○○原用以繳納A5-122號遊覽車之分期支票用以繳納訴
    外人洪錦俊之A5-820號遊覽車之貸款，以致茂豐公司以A5-1
    22號遊覽車「並非甲○○所有」，而於94年1月28日凌晨至
    甲○○住處將A5-122號遊覽車強行拖走，嗣後並於94年5月
    26日將A5-122號遊覽車拍賣出售予訴外人大元通運有限公司
    ，以致甲○○自94年2月1日起即無法營業，且迄至甲○○提
    起本件訴訟為止，茂豐公司均未歸還該車予甲○○，甲○○
    因此主張其受有94年2月至同年5月計四個月無法營業之損失
    ，自無不合。至甲○○固主張其損害金額，應按其平均每月
    收入即13萬2,114元計算，並提出出（派）車紀錄為憑。然
    其所提出之出車紀錄，係甲○○單方面所製作，乙○○及茂
    豐公司復一致否認其真正，甲○○又無法舉出其他具體事證
    足以證明其出派車紀錄之內容為真正，故不能依該派車紀錄
    作為甲○○營業收入之計算依據。至茂豐公司雖主張應按財
    政部每年就各種營利事業所核定之同業利率標準，作為核算
    本件損害金額之依據或原審所採認之3萬元為準，然財政部
    核定之同業利率標準，乃作為課稅之標準，未可逕採為甲○
    ○營業損失之依據，至原審固認甲○○每月之收入認應以3
    萬元為準，但未說明其裁量損害之依據，自均難採憑。又查
    ，依本院向台中縣遊覽車客運同業公會函查南投縣營運大客
    車於94年2月至5月每月之營業收入平均為多少？（按因南投
    縣並無成立遊覽車同業公業，故甲○○請求向台中縣遊覽車
    同業公會函查，乙○○、茂豐公司就鑑定單位則無意見），
    業經該公會函覆本院稱：2-5月為旺季大約每月出車15-20天
    ，車資每天7,500元（含駕駛員薪資），至其相關之費用支
    出則包括牌照稅燃料每年約54,000元、保險費每年平均支出
    17,000元，機油則4000元/10000公里，輪胎6輪每輪14,000
    元，平均公里耗費1.4元/公里耗費，此該公會回函一份在卷
    可查，其資料既係就台中縣、南投縣於各該月份之平均營業
    及費用而為說明，自具有一定之公信力及客觀性，故應足採
    為本件甲○○營業損失計算之參考。兩造並於本院準備程序
    協議若以台中縣遊覽車客運同業公會回函為可採，則就94年
    2月至5月之遊覽車租用率同意以17.5天，每日車資7,500元
    即131,250元（7,500×17.5＝131,250）計算甲○○之收入
    ，另各項支出之費用其中牌照燃料稅、機油之耗費則各以每
    月4,500元及2,200元計算，輪胎之耗損以每月平均7千元計
    （本院卷第172、186頁），至於系爭遊覽車之保險費及耗油
    量，固無資料足以證明甲○○每月之實際支出及耗油為若干
    ，但依台中縣遊覽車客運同業公會函文所示：遊覽車保險費
    平均每年17,000元計算，每月應分攤之保險費金額為1,417
    元（17,000/12＝1,416.6元，小數點以下四捨五入，下同）
    另就耗油量部分，依91.5.30.交通部交路發字091B000035號
    令函示「各型汽車徵收汽車燃料使用費耗油量計算」營業遊
    覽車之每月耗油平均為2100元（本院卷第174頁），此計算
    表既分就遊覽車是否出租及自用，依其汽缸總排氣量及平均
    行駛里程、使用率計算而得，自具有相當之公信力，而足採
    憑。再按台中縣遊覽車客運同業公會之前函所示：94年2月-
    3月之汽車每公升為18元，同年4月至5月每公升為19元，依
    此核計，甲○○每月之耗油費平均應為38,850元【（2,100
    ×18×2＋2,100×19×2）÷4＝38,850元】，另甲○○又自
    承其每月應支出靠行費5000元，準此計算，甲○○於94年2
    月-5月間每月之平均營業收入應為72,283元，【算式：131,
    250-4,500（牌照燃料稅）-2,200（機油耗費）-7,000（輪
    胎耗損）-1,417（保險費）- 38,850（汽油耗油）-5,000（
    靠行費）＝72,283元】，其四個月之營業損害金額應為289.
    132元（72,283×4＝289,132）。末按，甲○○雖又主張台
    中縣遊覽車客運同業公會前函所稱之輪胎行駛里數不正確，
    另保險費亦過高云云，但未能提出相關之證據資料證明其換
    胎之金額、次數及各個輪胎之實際行駛公里數為何，亦未能
    提出相關之投保資料以供本院審酌，空言否認自難採憑，至
    其固又主張每次出車尚有小費之收入，但此部分業經台中縣
    遊覽車客運同業公會概括計入其每日之車資收入7,500元之
    中，亦無證據證明，故不得重複列計。綜上，甲○○所受之
    財產上損害計289,132元，逾此範圍之請求，即屬無據。
(二)、精神慰撫金：按「不法侵害他人之身體、健康、名譽、自由
    、信用、隱私、貞操，或不法侵害其他人格法益而情節重大
    者，被害人雖非財產上之損害，亦得請求賠償相當之金額。
    」，民法第195條第1項定有明文。次按「名譽被侵害者，關
    於非財產上之損害，加害人雖亦負賠償責任，但以相當之金
    額為限，民法第一百九十五條第一項定有明文，所謂相當，
    自應以實際加害情形與其名譽影響是否重大，及被害者之身
    分地位與加害人經濟狀況等關係定之。」最高法院47年台上
    字第1221號民事判例可資參照。查甲○○因乙○○、戊○○
    2人之犯行致其營業用之A5-122號遊覽車遭茂豐公司強制取
    回，茂豐公於拖走A5-122號遊覽車之後，雖經甲○○反應仍
    繼續持甲○○簽發之支票向銀行提示，導致甲○○因無法出
    車，又無收入，支票又因此被退票，而遭臺灣票據交換所於
    94年8月19日將其公告列為拒絕往來戶，有卷附台灣中小企
    業銀行南投分行函1紙可稽，其對甲○○之信用，影響甚大
    ，其損害非輕，丁○○亦因乙○○、戊○○二人之犯行，致
    其名下之不動產遭茂豐公司向臺灣南投地方法院聲請強制執
    行，查封原萬義所有坐落南投縣名間鄉○○段174、175、18
    2、188、189、193地號等土地，此有台灣南投地方法院民事
    執行處通知1紙可稽，其對原告丁○○之名譽損害，亦屬非
    輕等一切情狀，認甲○○、丁○○就本件所受非財產上之損
    害各以40萬元及20萬元為相當，均得予准許，逾此部分之請
    求，自難准許。甲○○、丁○○前開所受之損害，扣除渠等
    應負責之過失責任比列後，甲○○計得請求289,132＋400,0
    00＝689,132元，689,132×（1-20%）＝551,306元，丁○○
    得請求之金額為16萬元。
四、綜上所述，甲○○、丁○○依據民法第184條第1項前段、第
    185條第1項前段、第188條第1項前段等侵權行為之法律關係
    ，請求乙○○、戊○○應連帶賠償其因本件所受之損害各55
    1,306元及16萬元暨自起訴狀繕本送達翌日即95年8月5日起
    至清償日止按年息百分之五計算之利息，另茂豐公司應就乙
    ○○前開賠償金額負連帶損害賠償責任為有理由，應予准許
    。又查，茂豐公司與戊○○則基於各別同一債務共負履行之
    責，為不真正連帶債務，如其中一人為給付，其他債務人於
    其清償之範圍即同免責任。原審判決就甲○○、丁○○各於
    288,000元及90,000元本息之請求為渠等勝訴之判決並為附
    條件之假執行宣告並無不合，乙○○上訴意旨以其無偽造文
    書之動機及犯行請求將原判決此部分不利之判決予以廢棄改
    判並無理由，其上訴應予駁回。又查，甲○○、丁○○各得
    請求賠償之金額為551,306元及16萬元已如前述，扣除原審
    判決命乙○○等人給付之288,000元及90,000元，乙○○、
    戊○○、茂豐公司各應再給付甲○○263,306元、丁○○7萬
    元，原審逕駁回甲○○、丁○○就此部分本息之請求尚有未
    洽，甲○○、丁○○上訴意旨指摘原判決認定之營業損失及
    精神慰撫金過低，求予將原審此部分不利於己之判決予以廢
    棄改判，核屬可採，爰判決如主文所示。又本件判決之金額
    未逾150萬元，一經本院判決即告確定故無宣告假執行之必
    要併此敘明。
五、兩造其餘攻擊防禦方法，對本院前開判決結果不生影響，故
    無逐一論列之必要。
據上論結：甲○○、丁○○之上訴一部有理由，一部無理由，乙
○○之上訴無理由，依民事訴訟法第四百四十九條第一項、第四
百五十條、第七十九條、第八十五條第二項、第四百六十三條、
第三百八十五條第一項前段，判決如主文。
中    華    民    國    98    年    9     月    22    日
                民事第二庭    審判長法  官  邱森樟
                                    法  官  翁芳靜
                                    法  官  謝說容
以上正本係照原本作成。
不得上訴。
                                    書記官  胡美娟
中    華    民    國    98    年    9     月    23    日
                                                      Ｓ


司法院資訊處製作；財團法人民間司法改革基金會備份。
